最　高　行　政　法　院　判　決
　　　　　　　　　　　　　　　　　　 96年度判字第01631號
上　訴　人　臺北市政府
代　表　人　甲○○
被 上訴 人　乙○○
上列當事人間因徵收補償事件，上訴人對於中華民國94年5月27
日臺北高等行政法院93年度訴字第766號判決，提起上訴。本院
判決如下：
    主  文
原判決廢棄，發回臺北高等行政法院。
    理  由
一、上訴人為興辦臺北市內湖內溝溪下游段整治工程，需用包括
    上訴人所有坐落臺北市○○區○○段1小段9之2、9之3、10
    之1、10之2及21之2地號（下稱系爭土地）等39筆土地，報
    經內政部以民國90年5月9日台內地字第9060915號函核准徵
    收，乃據以90年5月14日府地四字第9005663400號公告徵收
    。被上訴人於公告期間內，以上訴人將臺北縣汐止市○○段
    社后小段之土地地價一併納入作為計算補償費之參考，致計
    算所得補償費過低等由，提出異議。經上訴人受理後，以90
    年6月13日府地四字第9006756900號函將查處情形復知被上
    訴人。被上訴人仍表不服，於90年6月22日提請復議。上訴
    人即報請內政部釋示，內政部以90年10月16日台內地字第
    9077683號令釋：「‧‧‧有關平均地權條例第10條及土地
    徵收條例第30條第1項規定所稱之毗鄰非公共設施保留地係
    指毗鄰同一直轄市、縣（市）轄區內都市計畫區之非公共設
    施保留地為限」。嗣上訴人依土地徵收條例第22條第2項規
    定，提請上訴人所屬地價及標準地價評議委員會92年1月22
    日第11次會議復議，經決議：「本件徵收補償費，仍維持原
    評議結果」，與內政部前開令釋意旨不同，旋報經內政部發
    函准予備查後，以92年5月26日府地四字第09202083400號函
    復被上訴人。被上訴人不服，提起訴願，內政部以92年7月
    30日台內訴字第0920003750號訴願決定：「原處分撤銷，於
    2個月內由被告另為適法之處分」（下稱第1次訴願決定）。
    嗣後，內政部92年10月13日台內地字第0920074712號函附會
    議紀錄決議：「90年10月16日台內地字第9077683號令有關
    公共設施保留地毗鄰非公共設施保留地之計算方式，因有限
    縮平均地權條例第10條之虞，應予停止適用」。此際，上訴
    人依第1次訴願決定將本件徵收補償費再提上訴人所屬地價
    及標準地價評議委員會92年10月20日第15次會議評議，決議
    ：「本案本府原先法律見解並無違法，其徵收補償費，仍維
    持原評議結果」。上訴人乃據以92年10月23日府地四字第
    09220623300號函復上訴人，略以仍維持原徵收補償費（即
    系爭保留地地價之計算，仍將毗鄰臺北縣之非保留地區段地
    價納入平均計算，每平方公尺為新臺幣22,809元）。同時，
    內政部以92年10月23日台內地字第0920062101號函示「２、
    ‧‧‧上開90年10月16日台內地字第9077683號令因有限縮
    上開規定之虞，自即日起停止適用‧‧‧」。被上訴人不服
    ，再度提起訴願，遭決定駁回（下稱第2次訴願決定），提
    起行政訴訟。
二、被上訴人於原審主張：平均地權條例第10條及土地徵收條例
    第30條第1項所稱之「毗鄰」，應限於相毗鄰之土地均屬同
    一直轄市、縣（市）轄區域內始有適用，內政部先後2件函
    釋意旨完全相反，應有違誤。關於「毗鄰」2字之解釋，應
    參照民法等法規解釋。系爭土地與臺北縣汐止市之間，隔著
    內溝溪，不算毗鄰。內政部後一函釋意旨及上訴人系爭處分
    ，乃將不相毗鄰且地價顯著偏低之臺北縣汐止市土地地價納
    入計算系爭土地之補償費，棄地價調查估計規則第20條第1
    項，應以區為單位之規定於不用，違反地價調查估計規則第
    21條第1項第2款、平均地權條例第46條及憲法第15條人民財
    產權應予保障之規定，乃屬違法違憲，況臺北縣政府與上訴
    人並不相隸屬，依據行政程序法第115條規定將臺北縣之土
    地價納入評估，更違反相關規定等語，為此求為判決撤銷訴
    願決定及原處分。
三、上訴人則以：（一）平均地權條例第10條及土地徵收條例第
    30條規定毗鄰之非公共設施保留地並未限定應位於同一轄區
    或行政區域或都市計畫區內，內政部90年10月16日台內地字
    第9077683號令，為不同之規定，違背前開法律，自始當然
    無效。又上訴人所屬地價及標準地價評議委員會92年度第11
    次及第15次會議亦決議本件上訴人法律見解並無違法，足證
    本件徵收補償費將毗鄰之臺北縣汐止市非保留地納入平均計
    算為每平方公尺新臺幣22,809元，自始並無違法。（二）行
    政程序法第115條後段規定，限定行政機關僅得對土地管轄
    權範圍內為行政處分，與本件計算地價依據之平均地權條例
    第10條及土地徵收條例第30條規定，無論就立法目的、內容
    、性質及規範等均迥異，且無關連，兩者並無法通用。被上
    訴人稱臺北縣政府與上訴人並不相隸屬，依據行政程序法第
    115條規定將臺北縣之土地價納入評估違反規定乙節，恐係
    誤解。（三）平均地權條例第46條規定之土地現值僅能就轄
    區內土地辦理公告，臺北縣土地之土地現值，上訴人自無權
    公告，然系爭土地所劃屬之（內湖區第244號）地價區段係
    與臺北縣之土地（亦即臺北縣汐止市區）以省市界
    而相連接，並無相隔開，故系爭土地徵收補償地價依平均地
    權條例第10條及土地徵收條例第30條規定，將毗鄰臺北縣汐
    止市非保留地地價區段納入平均計算，依法並無違誤。至地
    價調查估計規則第20條第1項及第21條第1項第2款等規定，
    係屬規範製作買賣實例地價分布圖及劃分地價區段等之作業
    原則，與公共設施保留地地價計算之規定有別，且並無關連
    性，被上訴人將二者混為一談，諒係對法令規定不明瞭，致
    有誤解等語，資為抗辯。
四、原審斟酌全辯論意旨及調查證據之結果，以：（一）上訴人
    為興辦臺北市內湖內溝溪下游段整治工程，需用包括被上訴
    人所有系爭土地等39筆土地，報經內政部以90年5月9日台內
    地字第9060915號函核准徵收，上訴人據以公告徵收，相關
    補償費之計算係上訴人依平均地權條例第46條、同條例施行
    細則第7條、第63條第1項第5款規定，按與被徵收土地毗鄰
    之臺北市、臺北縣非公共設施保留地之平均數計算，結果為
    每平方公尺新臺幣22,809元。被上訴人於公告期間內，以補
    償費過低等為由，提出異議。經上訴人受理並函復查處情形
    ，被上訴人仍表不服，於90年6月22日提請復議。嗣上訴人
    提請所屬地價及標準地價評議委員會92年1月22日第11次會
    議復議，決議：「仍維持原評議結果」，經內政部准予備查
    後，以92年5月26日府地四字第09202083400號函復被上訴人
    。被上訴人不服，提起訴願，經內政部第1次訴願決定撤銷
    原處分。嗣內政部92年10月13日台內地字第0920074712號函
    附會議紀錄，決議：「90年10月16日台內地字第9077683號
    令有關公共設施保留地毗鄰非公共設施保留地之計算方式，
    因有限縮平均地權條例第10條之虞，應予停止適用」。上訴
    人依第1次訴願決定，將本件徵收補償費再提上訴人所屬地
    價及標準地價評議委員會92年10月20日第15次會議評議，仍
    維持原評議結果，上訴人乃據以函復被上訴人。另系爭土地
    坐落臺北市內湖區，其發展情形遠較毗鄰之臺北縣汐止市土
    地為繁榮，相鄰土地屬臺北市範圍內之土地地價較高於汐止
    市土地之地價；又上訴人於臺北市內湖區○○○○地段均與
    系爭土地相毗鄰等事實，為兩造所不爭執，並有系爭土地登
    記索引電腦查詢畫面、內政部90年5月9日台內地字第906091
    5號核准徵收函、上訴人90年5月14日府地四字第9005663400
    號徵收公告、臺北縣89年土地現值地價評議表、臺北市89年
    公告土地現值評議表、臺北市內湖區第51號地價區段89年公
    告土地現值更正前後地價評議表、上訴人90年4月20日府地
    二字第9004437800號函附所屬地價及標準地價評議委員會第
    4次會議紀錄、地籍圖謄本、內溝溪下游段整治用地89年地
    價示意圖等附卷可稽，堪予認定。（二）撤銷訴訟對於違反
    行政處分違法與否之判斷基準時點，於學說上向分為：處分
    時說、最後行政決定時說、判決時說、訴之聲明說、實體法
    說等學說。過去採用處分時說，乃認為基於行政權與司法權
    之權力分立原則，法院之審判並非行政程序之延長，倘法院
    可以斟酌處分後所變化之情事，以決定應否維持原處分時，
    則將侵犯行政機關之第一次判斷權，並賦予法院如同監督行
    政機關一般之權能，而有違權力分立原則。而內政部90年10
    月16日台內地字第9077683號令、92年10月23日台內地字第
    0920062101號令就本件法律疑義有不同之釋示，參照司法院
    釋字第287號解釋「行政主管機關就行政法規所為之釋示，
    係闡明法規之原意，固應自法規生效之日起有其適用」之意
    旨，後釋示已推翻前釋示而與原處分持同一見解，即毗鄰非
    公共設施保留地不限於與被徵收土地位於同一直轄縣市，並
    溯及平均地權條例施行時即有適用，是本件如認採處分時說
    ，判斷原處分因違反上級函釋意旨而違法，予以撤銷發回重
    為處分，因後釋示與原處分意見一致，上訴人必然維持原處
    分，徒增程序上之勞費。基於訴訟經濟之考量，對於系爭處
    分違法之判斷時點，採判決時說，以原審判決時為判斷基準
    時點。（三）司法院釋字第525號解釋意旨解釋指明「人民
    客觀上具體表現其因信賴而生之實體法上利益受損害，應採
    取合理之補救措施」。又「純屬願望、期待而未有表現其已
    生信賴之事實者，則欠缺信賴要件，不在保護範圍」，即揭
    示無信賴行為之表現，即毋須予以保護。本件被上訴人為系
    爭土地之所有權人，其在內政部90年10月16日台內地字第
    9077683號令解釋毗鄰之非公共設施保留地限於與被徵收土
    地坐落同一直轄市、縣（市）轄區內之令釋有效存續期間內
    ，並未有何客觀上具體表現之信賴行為致生損害，自難認應
    受信賴之保護。是以，本件適用內政部92年10月23日台內地
    字第0920062101號後一釋示，尚無違於信賴保護原則。（三
    ）參照司法院釋字第137號、第216號解釋意旨以及人民之財
    產權應予保障，為憲法第15條所明定，而國家因公益需要，
    雖得依法徵收人民之財產權，係本諸財產權負有社會義務性
    之理念，乃承認因公益需要，有徵收私有財產權之必要時，
    基於公益優於私益之原則，私有財產之利益應予退讓。然私
    有財產因公益需要受合法侵害，致受特別犧牲時，應由社會
    全體予以補償，始符平等原則。故徵收補償之給予，不僅旨
    在調整公用徵收與財產權保障間之利益衝突，抑且其給予，
    亦須足以彌補私有財產權人遭受合法侵害前之財產狀況，藉
    使私有財產權人得運用該徵收補償，而回復侵害前之原有狀
    況，始符憲法保障人民財產權之真諦。而臺北市與臺北縣係
    不同之地方自治團體，各自依地方制度法規定，實施地方自
    治事項，追求不同之地方自治團體公益。本件上訴人為興辦
    臺北市內湖區○○○○○段整治工程需要，依法申請徵收被
    上訴人所有坐落臺北市內湖區之私有土地，依上說明，是著
    重於追求臺北市之公益，其因而致被上訴人所受之特別犧牲
    ，應由享受該利益之全體臺北市民予以補償，分擔損失。乃
    上訴人於辦理本件徵收補償時，擅將與上訴人所追求公益無
    關之臺北縣汐止市之土地地價，作為本件徵收補償費之計算
    標準，揆諸前揭說明，是否妥適，殊值推敲。況臺北縣汐止
    市與臺北市內湖區之經濟繁榮有別，地價高低不一，「內湖
    區地價高、汐止市地價低」，為兩造所不否認；矧上訴人逕
    而將臺北縣汐止市之地價，執為計算本件地價補償費之標準
    者，顯有壓低對被上訴人之補償費，不符憲法第15條保障人
    民財產之理念，至為明顯。內政部92年10月23日台內地字第
    0920062101號函釋意旨，於此範圍內，於法不合，應不予適
    用。從而上訴人徒執上開函釋意旨，做為原處分之依據，尚
    非妥適。訴願決定未予糾正，亦嫌疏略等詞，為判斷基礎，
    因而撤銷訴願決定及原處分，著由上訴人另為適法之處分。
五、本院按：「被徵收之土地，應按照徵收當期之公告土地現值
    ，補償其地價。在都市計畫區內之公共設施保留地，應按毗
    鄰非公共設施保留地之平均公告土地現值，補償其地價。」
    土地徵收條例第30條第1項定有明文。此規定既未將「毗鄰
    非公共設施保留地」，限於同一地方自治團體轄區內者，則
    於計算毗鄰非公共設施保留地之平均公告土地現值時，自不
    得將毗鄰之他地方自治團體轄區非公共設施保留地之土地現
    值予以排除。另由前開規定，可知徵收土地時應補償之地價
    ，並非向享受徵收土地所興辦公共事業利益之人收取，其數
    額亦非依享受利益之人之住所所在地方自治團體之不同而異
    其標準；況地方自治團體興辦之公共事業，依事務之性質，
    非必只使其轄區內人民享受利益，例如整治二地方自治團體
    轄區交界處附近之河川，非僅其一受益；則何人得享受該利
    益，與計算補償地價數額時所應考量之因素，即無關連。又
    影響地價之因素繁多，包括：土地使用管制、交通運輸、自
    然條件、土地改良、公共建設、特殊設施、工商活動、房屋
    建築現況、土地利用現況、發展趨勢及其他影響地價因素等
    。則於計算徵收補償地價時，影嚮毗鄰之其他地方自治團體
    轄區內非公共設施保留地土地地價之因素，並非全無參考價
    值而可忽略去不計；若謂參考毗鄰之其他地方自治團體轄區
    內低地價地區之相關因素，即係刻意低估經徵收之高地價地
    區土地之補償地價，違反財產權保護之規定而不可行；反之
    ，參考毗鄰之其他地方自治團體轄區內高地價地區之相關因
    素，即係高估經徵收之低地價地區土地之補償地價，而不生
    違反財產權保護之規定，若認可行，則豈無矛盾。從而應認
    內政部92年10月23日台內地字第0920062101號函，應可援用
    。經查：原審以前開理由撤銷訴願決定及原處分，經核雖非
    無據，惟揆之前開規定及說明，本件原審認於計算本件系爭
    土地毗鄰非公共設施保留地之平均公告土地現值時，不得適
    用內政部92年10月23日台內地字第0920062101號函，將毗鄰
    之汐止市非公共設施保留地之地價計入予以平均，其適用法
    令即非無錯誤。上訴意旨指摘原判決違誤，求為廢棄，為有
    理由，應由本院將原判決廢棄之。另因本件被上訴人於原審
    主張原處分違反地價調查估計規則相關事實是否屬實，仍有
    待調查，爰將本件發回原審法院，由該院重為調查後，另為
    適法之裁判。
據上論結，本件上訴為有理由，爰依行政訴訟法第256條第1項、
第260條第1項，判決如主文。
中　　華　　民　　國　　96　　年　　9　　 月　　13　　日
                  第二庭審判長法  官　鄭　淑　貞
                              法  官  黃　合　文
                              法  官　吳　明　鴻
                              法  官　鄭　小　康
                              法  官　帥　嘉　寶
以  上  正  本  證  明  與  原  本  無  異
中　　華　　民　　國　　96　　年　　9　　 月　　13　　日
　　　　　　　　　　　　　　　書記官　阮　桂　芬
